【裁判字號】    98,訴,402
【裁判日期】    980930
【裁判案由】    商業會計法
【裁判全文】
臺灣臺北地方法院刑事判決               98年度訴字第402號
公  訴  人  臺灣臺北地方法院檢察署檢察官
被      告  乙○○
選任辯護人  何邦超律師
            周滄賢律師
上列被告因違反商業會計法等案件，經檢察官提起公訴（96年度
偵字第17883 號），本院判決如下：
    主  文
乙○○無罪。
    理  由
一、公訴意旨略以：被告乙○○係設在臺北市中正區○○○路○
    段130 號11樓之7 之泳霖實業有限公司（下稱泳霖公司）之
    負責人，明知泳霖公司與德桑國際企業有限公司（下稱德桑
    公司）並無實際交易行為，身為納稅義務人泳霖公司負責人
    之被告乙○○竟基於逃漏稅捐之概括犯意，於民國91年10月
    起至同年12月止之期間，透過有幫助他人逃漏稅捐犯意之同
    案被告丁○○，向與同案被告丁○○有共同犯意聯絡之德桑
    公司實際負責人甲○○（其違反稅捐稽徵法等部分業經本院
    94年度訴字第1743號判決確定在案）取得如附表一所示德桑
    公司所虛開銷售金額總計達新臺幣（下同）973 萬7,453 元
    之發票，以作為進項憑證，並於依營業稅法之規定，申報營
    業稅時，用以申報扣抵銷項稅額，以此不正當方法總計逃漏
    營業稅總額達48萬6,874 元，足以生損害於稅捐稽徵機關對
    於稅捐稽徵之正確性。因認被告涉有稅捐稽徵法第47條第1
    款、第41條之公司負責人為納稅義務人以不正當方法逃漏稅
    捐罪嫌。
二、按犯罪事實應依證據認定之，無證據不得認定其犯罪事實。
    又不能證明被告犯罪者，應諭知無罪之判決，刑事訴訟法第
    154 條第2 項、第301 條第1 項，分別定有明文。再按事實
    之認定，應憑證據，如未能發現相當證據，或證據不足以證
    明，自不能以推測或擬制之方法，為裁判基礎；且認定不利
    於被告之事實須依積極證據，苟積極證據不足為不利於被告
    事實之認定時，即應為有利於被告之認定；另認定犯罪事實
    所憑之證據，雖不以直接證據為限，間接證據亦包括在內，
    然無論直接證據或間接證據，其為訴訟上之證明，須於通常
    一般之人均不致有所懷疑，而得確信其為真實之程度者，始
    得據之為有罪之認定，倘其證明尚未達到此一程度，而有合
    理之懷疑存在，無從使事實審法院得有罪之確信時，即應由
    法院為諭知被告無罪之判決（最高法院40年臺上字第86號、
    76年臺上字第4986號判例意旨參照）。
三、公訴人認被告乙○○涉有上開稅捐稽徵法第47條第1 款、第
    41條之公司負責人為納稅義務人以不正當方法逃漏稅捐罪嫌
    ，無非係以被告前揭犯行，業據證人即同案被告丁○○、證
    人甲○○證述明確，並有營業稅稅籍資料查詢作業、營業稅
    年度資料查詢銷項去路明細、統一發票查核清單及發票等件
    ，資為論據。
四、訊據被告乙○○固坦承其為稅捐稽徵法第41條、第47條所規
    定之納稅義務人即泳霖公司之負責人，其所取得如附表所示
    德桑公司開立之發票，均係由同案被告丁○○所交付之事實
    ，惟堅決否認有何為納稅義務人泳霖公司以不正當方法逃漏
    稅捐之犯行，辯稱：泳霖公司一開始是跟華隆股份有限公司
    （下稱華隆公司）做生意，91年5 月間因跳票，遭華隆公司
    拒絕生意上往來，於是透過同案被告丁○○介紹，以富霖國
    際開發有限公司（下稱富霖公司）名義向華隆公司所指定之
    筑邦股份有限公司（下稱筑邦公司）買貨，並匯款給華隆公
    司指定之筑邦公司，但同案被告丁○○之後卻拿德桑公司所
    開立的發票給伊，並表示富霖公司與德桑公司是同一集團的
    關係企業，且富霖公司的貨已經轉賣給德桑公司，是經伊諮
    詢會計師後，認為雖然係以富霖公司名義匯款，但實際上應
    該有跟德桑公司做生意，又當時出口信用狀亦已快到期，必
    須馬上出口，所以伊不得不收下如附表所示之德桑公司發票
    等語。其選任辯護人之辯護意旨略以：被告乙○○因其擔任
    負責人之泳霖公司積欠華隆公司貨款，於是請同案被告丁○○介紹，透過甲○○以富霖公司名義向筑邦公司（華隆公司
    的關係企業）購買華隆公司的聚酯纖維紗，並以富霖公司名
    義匯款給筑邦公司，筑邦公司則開立發票給富霖公司，嗣富
    霖公司應再將上開貨物轉賣給泳霖公司。而被告乙○○之所
    以取得德桑公司的發票，乃係因甲○○告訴同案被告丁○○
    說富霖公司與德桑公司為同一集團，上開貨物已由富霖公司
    轉為德桑公司出賣並出貨給泳霖公司，且富霖公司與德桑公
    司內部已作交易帳等情，同案被告丁○○並轉告被告乙○○
    ，改由德桑公司開立發票、出貨單給泳霖公司。而上開貨品
    買賣，被告乙○○自始至終未曾介入，均由同案被告丁○○
    居中交易完成，被告乙○○因認泳霖公司與德桑公司間確有
    實際交易事實，且係在泳霖公司有付款、有進貨，並在信賴
    同案被告丁○○之情況下，方收受德桑公司開立之發票、出
    貨單，主觀上自無逃漏稅捐之犯意，亦無違法之認識，又被
    告乙○○並不認識富霖公司或德桑公司所屬人員，亦不可能
    有主觀之犯意或與任何正犯間有所謂犯意之聯絡，爰請求對
    被告乙○○諭知無罪判決等語。
五、經查：
（一）證據能力部分：
    1.關於本院認定犯罪事實所憑之證據中，被告乙○○及其辯
      護人除對於證人甲○○於檢察官偵查中所為之證述、丁○○在調查局詢問時及檢察官偵查中所為之證述，爭執其證
      據能力外，對於其餘證據資料之證據能力均不加以爭執，
      而本院審核該等證據資料作成之情況，亦均無不適合作為
      證據之情況，則依刑事訴訟法第159 條之5 第2 項規定，
      該等證據資料自有證據能力。
    2.按被告以外之人於審判外之言詞或書面陳述，除法律有規
      定者外，不得作為證據；又被告以外之人於偵查中向檢察
      官所為之陳述，除顯有不可信之情況者外，得為證據，刑
      事訴訟法第159 條第1 項、第159 條之1 第2 項，分別定
      有明文。經查，本件證人甲○○以證人身分及同案被告丁○○分別以被告與證人身分於偵查中向檢察官所為之陳述
      ，經核並無顯不可信之情況，且上開證人甲○○、丁○○
      於本院審理時亦到庭具結作證，行交互詰問程序，已給予
      本件被告乙○○詰問上開證人之權利，則揆諸前開規定，
      上揭證人於檢察官偵訊時之證述，自具有證據能力。次查
      ，本件證人丁○○於本件調查局詢問時所為之陳述，係屬
      於被告以外之人於審判外之陳述，且不符合刑事訴訟法第
      159 條之2 、第159 條之3 所規定之例外情形，被告之辯
      護人既爭執其證據能力，是依同法第159 條第1 項，自不
      得作為證明被告犯罪之證據。
（二）查被告乙○○係納稅義務人泳霖公司在公司法上之負責人
      ，於91年10月起至同年12月止之期間內，取得由同案被告
      丁○○所交付如附表一所示德桑公司之發票，以作為進項
      憑證，並於依營業稅法規定申報營業稅時，將上開發票用
      以申報扣抵銷項稅額，且填具臺北市銷售額與稅額申報書
      後，持之行使等情，業經被告乙○○於本院審理時坦承不
      諱，並有卷附泳霖公司91年9 月至10月、11月至12月之臺
      北市銷售額與稅額申報書（見臺灣臺北地方法院檢察署96
      年度偵字第17883 號卷一，下稱偵卷一第339 頁至第340
      頁）、營業稅稅籍資料查詢作業、營業稅年度資料查詢銷
      項去路明細（臺灣士林地方法院檢察署95年度偵字第8205
      號卷一，下稱士偵卷一第47頁至第54頁）、統一發票查核
      清單（見士偵卷一第311 頁至第314 頁背面）及發票（見
      偵卷一第346 頁至第360 頁）等件在卷可稽，故前情首堪
      認定。
（三）證人即同案被告丁○○於本院審理時結證稱：被告乙○○
      會透過伊取得德桑公司的發票，係因為被告乙○○的尚逸
      公司無法直接與華隆公司做生意，所以被告乙○○拜託伊
      幫她想辦法，所以伊跟甲○○接觸時，就告訴甲○○這個
      情形，而當時甲○○說可以幫忙用富霖公司來跟華隆公司
      做生意，富霖公司為甲○○的公司，據伊所知，甲○○名
      下有很多家公司，而德桑公司也是其中一間。就本案而言
      ，當時甲○○說德桑公司與富霖公司都是他集團內的公司
      ，集團會轉帳。另伊雖然是華染公司的業務，但華染公司
      可以下單給華隆公司，本案是買紗，紗是華隆公司的產品
      ，所以本案買賣交易是跟華隆公司。之後，伊收到被告乙○○給的訂單後，就回華隆公司下訂單，貨款由被告乙○○與甲○○的會計小姐聯絡，如何匯款伊不清楚，但被告
      乙○○匯款給華隆公司的貨款，不是直接匯款給華隆公司
      ，而是匯款給筑邦公司，此是華隆公司的要求，收到之匯
      款水單上匯款人是寫富霖公司。貨品按照華隆公司的出貨
      程序，係出貨到被告乙○○指定的地方，就是公司收到錢
      之後，我們就按照客戶的要求送到指定地點。該筆貨實際
      有出貨，也有開發票，發票是開給富霖公司，因為是以富
      霖公司名義匯款進來。伊有親自拿發票到富霖公司交給甲○○，其餘的發票有可能是會計部門直接郵寄給富霖公司
      。之後，甲○○把一疊發票放在信封中交給伊，伊發現有
      德桑公司的發票時，甲○○說德桑公司是他們集團內的子
      公司，他們會自己去調帳，且強調德桑公司絕對沒問題，
      伊當時因時間急迫，需要發票，所以就把發票交給被告乙○○的公司去做帳，印象中這發票是交給乙○○本人。伊
      沒有引薦被告乙○○跟甲○○直接接觸、見面，且有關請
      甲○○幫忙處理上列交易之事，亦沒有帶被告乙○○一起
      去協同處理。被告乙○○拿到伊交付德桑公司發票後，伊
      有向被告乙○○轉述甲○○告知德桑公司與富霖公司為同
      一集團公司事宜，伊記得被告乙○○當時之反應是說要問
      會計師等語（見本院卷第75頁至第78頁），且核與其於本
      院準備程序中所陳述：被告乙○○部分確實有交易，但因
      當初尚逸公司跳票，即被告乙○○擔任負責人的尚逸公司
      有欠華隆公司約200 萬的貨款，依華隆公司的內規，是先
      收貨款再出貨，被告乙○○怕收了貨款被抵充前面的欠款
      ，所以就無法直接做生意，而伊當時受被告乙○○請託，
      幫她想辦法跟華隆公司做生意，後來甲○○願意幫忙，所
      以就用富霖公司的名義與華隆公司做生意，華隆公司有實
      際出貨給富霖公司，但富霖公司開出別家公司的發票，伊
      當時有問甲○○，甲○○表示德桑公司是他們的關係企業
      ，他們內部已經做帳，所以叫伊可以拿德桑公司的發票沒
      有問題，且因跟華隆公司出貨有支付5 ％的稅，如果不拿
      發票無法充抵，所以就拿了發票等語（見本院卷第45頁）
      ，及另於偵查中結證所稱：被告乙○○是因為其公司倒了
      ，欠華隆公司貨款，沒有辦法直接跟華隆公司做生意，所
      以要伊幫忙找一個管道買貨，伊是透過甲○○，請他向華
      隆公司買貨，被告乙○○的貨款匯到華隆公司的帳戶，但
      匯款人寫甲○○指定的公司名稱等語（見偵一卷第620 頁
      ）大致相符，是其證詞前後一致，堪可採信，且參卷附收
      款人為筑邦公司、匯款人為富霖公司之臺灣中小企業銀行
      跨行匯款入戶電匯申請書（日期為91年10月15日起至91年
      12月6 日止，含稅總額10,184,658元）共6 紙（見偵卷一
      第261 頁至第266 頁）、筑邦公司開立與買受人富霖公司
      之電子計算機統一發票（日期97年10月17日起至91年12月
      6 日，含稅已收總額10,184,658元）共66紙（見偵卷一第
      292 頁至第325 頁）、德桑公司開立與泳霖公司之發票（
      日期97年10月17日起至91年12月6 日止，含稅總額10,224
      ,324 元） 共17紙（見偵卷一第272 頁至第274 頁、第27
      6 頁、第278 頁、第280 頁、第282 頁、第284 頁、第28
      6 頁）、出貨單共12紙（見偵卷一第275 頁、第277 頁、
      第279 頁、第281 頁、第283 頁、第285 頁、第286 頁）
      等文件，可知悉被告乙○○的確係透過同案被告丁○○之
      協助，方能以甲○○實際負責之富霖公司之名義與筑邦公
      司交易，並以富霖公司之名義匯款與筑邦公司，嗣後筑邦
      公司便開立發票與富霖公司，且出貨到實際匯款人被告乙○○指定的處所，但嗣後係亦由甲○○實際負責之德桑公
      司開立發票與被告乙○○擔任負責人之泳霖公司，並透過
      同案被告丁○○交由被告乙○○，且轉述甲○○所告知德
      桑公司與富霖公司為同一集團之公司，是該集團內部會轉
      帳等語之事實。此外，證人甲○○於本院審理時結證稱：
      伊係德桑公司、富霖公司之業務負責人，公司雖不是登記
      伊為負責人，但統一發票都是伊在開。不認識被告乙○○
      ，也不知道被告乙○○為泳霖公司負責人。伊聽同案被告
      丁○○講，當初泳霖公司與同案被告丁○○有庫存布買賣
      ，同案被告丁○○向伊借公司的發票，同案被告丁○○說
      有做上開交易，當時伊要衝業績，所以就開德桑公司發票
      。伊把德桑公司發票交給同案被告丁○○。當時係同案被
      告丁○○叫伊開發票給他，就開給他，發票金額、內容都
      是同案被告丁○○跟伊講的，交付發票時有交出貨單，伊
      的意思是說同案被告丁○○只有請伊開發票，但實際交易
      金額不清楚。偵查中所稱德桑公司與泳霖公司沒有直接交
      易，伊的意思是透過同案被告丁○○交易。於同案被告丁○○跟伊說要開發票及交出貨單與發票時，伊曾跟同案被
      告丁○○說過富霖公司跟德桑公司屬於同一集團，而為關
      係企業公司等語（見卷第117 頁反面至第119 頁），且曾
      於偵查中結證稱：因為德桑公司要做業績，要出口以取得
      銀行之信用狀，但德桑公司之廠商沒有那麼多，所以請同
      案被告丁○○幫伊找客戶，就是如果有需要發票之客戶，
      就幫他們開發票等語（見偵卷一第663 頁），是雖證人甲○○上開所為之證詞，與前開證人丁○○之證詞，就事件
      發生之經過等情，敘述略有不同，但此應係由其自身之角
      度、觀點出發所言，與證人丁○○由其自身之角度出發所
      為之上開證言，實不衝突，故亦堪採信，進而若將上開甲○○證詞與前揭丁○○證詞、卷附單據等證據綜合以觀，
      更可得出本案的確係同案被告丁○○居中主導被告乙○○
      以甲○○實際負責之富霖公司名義與華隆公司所指定之筑
      邦公司進行交易乙節，同案被告丁○○一方面替被告乙○○向甲○○商借得富霖公司之名義，另一方面告知甲○○
      需開出何金額、內容之發票，以利完成其所規劃被告乙○○以富霖公司名義迂迴與華隆公司指定之筑邦公司做生意
      之計畫，而被告乙○○與甲○○間實未曾有任何接觸，在
      上開計畫中，被告乙○○僅居於被動之地位，惟甲○○依
      約定本應於筑邦公司與富霖公司完成交易，並開立發票與
      富霖公司後，再以富霖公司之名義開立同額發票與泳霖公
      司，卻因為甲○○欲增加德桑公司業績之關係，改開立德
      桑公司之發票，再經由同案被告丁○○交付與擔任泳霖公
      司負責人之被告乙○○，並透過同案被告丁○○轉告知被
      告乙○○，富霖公司與德桑公司屬於同一集團，及表示集
      團內部已經會作帳處理等語之結論。
（四）次由卷附收款人為筑邦公司、匯款人為富霖公司之臺灣中
      小企業銀行跨行匯款入戶電匯申請書（日期為91年10月15
      日起至91年12月6 日止，含稅總額10,184,658元）共6 紙
      （見偵卷一第261 頁至第266 頁）、筑邦公司開立與買受
      人富霖公司之電子計算機統一發票（日期97年10月17日起
      至91年12月6 日，含稅已收總額10,184,658元）共66紙（
      見偵卷一第29 2頁至第325 頁）、德桑公司開立與泳霖公
      司之發票（日期97年10月17日起至91年12月6 日止，含稅
      總額10,224,324元）共17紙相互核對以觀，可知被告乙○○以富霖公司名義匯款與筑邦公司之總款項，與筑邦公司
      所開立發票之總金額完全相同，且前開匯款之時點與開立
      發票之時點，亦僅存有在交易實務上合理及可容許之差距
      ，另與德桑公司所開立與泳霖公司之發票，在金額、時間
      上亦均大致相符，相距極微，是被告乙○○一方面先由其
      收受之德桑公司所開立發票之記載以觀，另一方面再聽聞
      上開同案被告丁○○轉述甲○○之說詞後，在其主觀上應
      係認富霖公司已將本件貨物在帳面上出賣與同集團之德桑
      公司，再由德桑公司出賣與泳霖公司等情屬實，故被告乙○○辯稱：伊認為雖然係以富霖公司名義匯款，但實際上
      泳霖公司應該有跟德桑公司做生意等語，應非屬空言，又
      參證人即泳霖公司之受任會計師丙○○於本院審理時到庭
      所結稱：約91年11、12月間，伊為泳霖公司之受任會計師
      ，當時泳霖公司負責人為被告乙○○。約於91年11月、12
      月間前後，被告乙○○曾經跟伊洽詢過泳霖公司曾經以富
      霖公司名義向華隆公司買賣貨品，後來收到富霖公司的關
      係企業給付的發票、出貨單，則如此收受發票、出貨單的
      行為在泳霖公司的稅務處理是否正常之問題，在伊印象中
      被告乙○○說係透過富霖公司買貨，但富霖公司沒有貨，
      而德桑公司有貨，且德桑公司與富霖公司為關係企業，被
      告乙○○當時問伊可不可以由德桑公司出貨，當時在伊的
      認知裡面，因富霖公司沒有貨，所以被告乙○○與富霖公
      司跟德桑公司三方協商，取消與富霖公司的契約，而改向
      德桑公司買貨，這類似向南亞買貨，但南亞沒有貨，所以
      改向台化買貨，並由台化出貨的情形，在關係企業內是講
      得通。在稅務上看起來是正常。在此之後，泳霖公司有將
      德桑公司的發票、出貨單委託伊做報稅處理等語綦詳（見
      本院卷第78頁），是由當時接受被告乙○○諮詢之會計師
      即證人丙○○之證詞，可知當時被告乙○○就本件交易之
      認知，的確係泳霖公司先以富霖公司之名義向華隆公司所
      指定之筑邦公司購買貨物，並如數匯款，但富霖公司因故
      再將同一批貨物出賣與同集團之德桑公司，嗣後德桑公司
      復將該貨品出賣與泳霖公司，並由德桑公司開立發票與泳
      霖公司無訛。從而，身為泳霖公司負責人之被告乙○○雖
      確有持德桑公司開立之發票以作為進項憑證，並於依營業
      稅法規定，為納稅義務人泳霖公司申報營業稅時，將上開
      發票用以申報扣抵銷項稅額，且登載在上開臺北市銷售額
      與稅額申報書上後，持之行使等情，但於行為時，被告乙○○在主觀上並未知悉上開德桑公司所開立之開票係屬虛
      偽，進而被告乙○○顯無為納稅義務人泳霖公司以持不實
      之德桑公司發票申報之不正當方法，逃漏營業稅之故意，
      或行使業務上登載不實文書之故意。
六、綜前所述，被告身為納稅義務人泳霖公司在公司法上之負責
    人，在主觀上並未具有為納稅義務人泳霖公司以不正當方法
    逃漏稅捐之故意，且其本身亦無行使業務上登載不實文書之
    故意，且客觀上被告擔任負責人之泳霖公司亦確實有前述之
    購買貨品營業行為，是本件公訴人所舉證據均尚不足以證明
    被告確有為上揭公司負責人為納稅義務人以不正當方法逃漏
    稅捐或行使業務上登載不實文書等犯行，進而無庸負擔稅捐
    稽徵法第41條、第47條第1 款所規定之刑責。此外，本院復
    查無其他積極證據足資證明被告有上開之犯行，不能證明被
    告犯罪，揆諸前揭法條規定及判例意旨說明，自應諭知被告
    無罪之判決。
七、據上論斷，應依刑事訴訟法第301 條第1 項，判決如主文。
本案經檢察官楊婉鈺到庭執行職務
中    華    民    國    98    年    9    月    30     日
                  刑事第十七庭審判長法  官  劉煌基
                                    法  官  賴淑美
                                    法  官  葉力旗
以上正本證明與原本無異。
如不服本判決應於收受送達後10日內向本院提出上訴書狀，並應
敘述具體理由；其未敘述上訴理由者，應於上訴期間屆滿後20日
內向本院補提理由書（均須按他造當事人之人數附繕）「切勿逕
送上級法院」。
                                    書記官  林碧華
中    華    民    國    98    年    9     月    30    日
附表：
┌──┬────┬─────┬──────┬─────┐
│編號│發票日期│發票號碼  │銷售金額    │營業稅額  │
├──┼────┼─────┼──────┼─────┤
│ 1  │91年10月│PY00000000│576,189元   │28,809元  │
├──┼────┼─────┼──────┼─────┤
│ 2  │同上    │PY00000000│789,221元   │39,461元  │
├──┼────┼─────┼──────┼─────┤
│ 3  │同上    │PY00000000│853,365元   │42,668元  │
├──┼────┼─────┼──────┼─────┤
│ 4  │同上    │PY00000000│894,540元   │44,727元  │
├──┼────┼─────┼──────┼─────┤
│ 5  │91年11月│QX00000000│284,538元   │14,227元  │
├──┼────┼─────┼──────┼─────┤
│ 6  │同上    │QX00000000│489,250元   │24,463元  │
├──┼────┼─────┼──────┼─────┤
│ 7  │同上    │QX00000000│682,375元   │34,119元  │
├──┼────┼─────┼──────┼─────┤
│ 8  │同上    │QX00000000│390,628元   │19,531元  │
├──┼────┼─────┼──────┼─────┤
│ 9  │同上    │QX00000000│511,859元   │25,593元  │
├──┼────┼─────┼──────┼─────┤
│10  │同上    │QX00000000│493,885元   │24,694元  │
├──┼────┼─────┼──────┼─────┤
│11  │同上    │QX00000000│711,215元   │35,561元  │
├──┼────┼─────┼──────┼─────┤
│12  │91年12月│QX00000000│296,125元   │14,806元  │
├──┼────┼─────┼──────┼─────┤
│13  │同上    │QX00000000│657,913元   │32,896元  │
├──┼────┼─────┼──────┼─────┤
│14  │同上    │QX00000000│381,100元   │19,055元  │
├──┼────┼─────┼──────┼─────┤
│15  │同上    │QX00000000│695,250元   │34,763元  │
├──┼────┼─────┼──────┼─────┤
│16  │同上    │QX00000000│386,250元   │19,313元  │
├──┼────┼─────┼──────┼─────┤
│17  │同上    │QX00000000│643,750元   │32,188元  │
├──┴────┴─────┼──────┼─────┤
│      合        計        │9,737,453元 │486,874元 │
└─────────────┴──────┴─────┘


司法院資訊處製作；財團法人民間司法改革基金會備份。
